高雄高等行政法院簡易判決　　　　　　　　　　九十一年度簡字第八十二號
　　原　　　告　甲○○
　　被　　　告　財政部臺灣省南區國稅局
　　代　表　人　許虞哲　局長
　　訴訟代理人　乙○○
右當事人間因綜合所得稅事件，原告不服財政部九十年十二月十日台財訴字第０九０
００四二九七三號訴願決定，提起行政訴訟，本院判決如左：
    主　　文
原告之訴駁回。
訴訟費用由原告負擔。
    事實及理由
一、緣原告八十八年度綜合所得稅結算申報，列報扶養親屬免稅額新臺幣（下同）七
    二０、０００元，被告以其中張淑華、張悅岑及張加旻等三人未符合所得稅法第
    十七條第一項第一款第四目、民法第一千一百十四條第四款及第一千一百二十三
    條第三項之規定，乃否准認列免稅額二一六、０００元，原告不服，申請復查未
    獲變更，循序提起訴願，亦遭駁回，遂提起本件行政訴訟。
二、原告起訴狀暨於準備程序之陳述略以：張淑華等三人之父母皆為自耕農，收入微
    薄，原告為其親姑丈，與其同一戶籍，具有以永久共同生活為目的而同居之家屬
    關係，依民法第一千一百十五條第一項第五款規定，家屬間亦可互相扶養；且原
    告已提出充分的證明文件，包括戶口名簿影本、受扶養人父母之身分證影本、扶
    養切結書、村長提供之受扶養人父母低收入證明等文書，舉證明確，符合所得稅
    法第十七條第一項第一款第四目得列報減除其扶養親屬免稅額之規定等情。爰請
    求為撤銷原處分及訴願決定之判決。
三、被告則以：原告八十八年度綜合所得稅結算申報，列報扶養親屬免稅額七二０、
    ０００元，被告以其中張淑華、張悅岑及張加旻等三人與原告未有以永久共同生
    活為目的而同居一家之家長家屬關係，未符合民法第一千一百十四條第四款及第
    一千一百二十三條第三項之規定，乃否准認列免稅額二一六、０００元，原告不
    服，申請復查，復查結果以，查列報扶養親屬之情形，如係屬所得稅法第十七條
    第一項第一款第一目至第三目者，僅需有受納稅義務人扶養之事實，即得列報；
    若屬所得稅法第十七條第一項第一款第四目之其他親屬或家屬，則需先符合民法
    第一千一百十四條第四款之規定，即應有家長與家屬關係，且以永久共同生活為
    目的而同居一家者，始可檢具規定之證明文件以供佐證。經查，系爭受扶養親屬
    張淑華等三人本年度雖與原告同戶設籍於渠等祖父張榮杉戶內，惟同為家屬關係
    ，並不互負扶養義務，洵難認定原告與渠等系爭扶養親屬有以永久共同生活為目
    的而同居一家之家長家屬關係，更難謂符合前揭法條規定之扶養要件，至原告主
    張確有扶養乙節，如前所述，原告與渠等系爭扶養親屬既無家長家屬關係，縱有
    資助，其資助行為乃「念同宗之誼而給與津貼，此種慈惠施與行為，乃本於雙方
    之感情而生，於法原不能援為要求扶養之根據。」最高法院二十年度上字第二九
    九號著有判例，從而原告對渠等既無生活保持（維持）或生活扶助義務，請求追
    認系爭扶養親屬免稅額，於法未合，雖檢具渠等父母所立之切結書與村長出具之
    證明書，因與要證事實不符，縱令符合形式要件，亦不得採據。另原告主張系爭
    扶養親屬之祖父母及父母皆為自耕農，收入微薄，其為渠等之親姑丈，適時施予
    奧援，本人之常情，且與渠等同一戶籍，具有以永久共同生活為目的而同居一家
    之親屬與家屬關係，且提供充分之證明文件，已符合形式要件云云。查所得稅法
    有關個人綜合所得稅「免稅額」之規定，其目的在以稅捐之優惠使納稅義務人對
    特定親屬或家屬盡其法定扶養義務，業經司法院釋字第四一五號解釋闡明在案。
    而所謂「法定扶養義務」，依民法第一千一百十五條規定，其負扶養義務之人有
    數人時，其履行義務之人有其先後順序，由後順序者履行扶養義務時，應有正當
    理由及先順序者無法履行扶養義務之合理說明，從而，本件原告欲主張申報系爭
    扶養親屬免稅額時，應先證明系爭受扶養者父母有因負擔扶養義務而不能維持自
    己生活之事實存在，惟原告並未提示扶養事實及渠等父母何以未履行扶養義務致
    須原告扶養之相關證明文件。而所謂家屬，應取決於以永久共同生活為目的而同
    居一家者為要件，查原告工作地點在新竹市，與其配偶及子女亦居住於新竹市，
    難謂其與渠等系爭扶養親屬符合以永久共同生活為目的而同居一家之要件，且渠
    等系爭被扶養人之父母本年度有薪資及利息等所得合計三九０、０五四元，非謂
    無扶養能力，原告既無法證明系爭受扶養人之父母已喪失扶養能力，致須原告負
    起扶養義務之情形存在，自仍難採據，所訴洵不足採等語資為抗辯，並請求駁回
    原告之訴。
四、按「免稅額：納稅義務人按規定減除其本人、配偶及合於左列規定扶養親屬之免
    稅額。‧‧‧（四）納稅義務人其他親屬或家屬，合於民法第一千一百十四條第
    四款及第一千一百二十三條第三項之規定，未滿二十歲或滿六十歲以上無謀生能
    力，確係受納稅義務人扶養者。但受扶養者之父或母如屬第四條第一款及第二款
    之免稅所得者，不得列報減除。」為所得稅法第十七條第一項第一款第四目所明
    定。次按「左列親屬互負扶養之義務：‧‧‧四、家長家屬相互間。」、「負扶
    養義務者有數人時，應依左列順序定其履行義務之人：一、直系血親卑親屬。二
    、直系血親尊親屬。三、家長。四、兄弟姊妹。五、家屬。六、子婦女婿。七、
    夫妻之父母。」、「家置家長。同家之人，除家長外，均為家屬。雖非親屬而以
    永久共同生活為目的同居一家者，視為家屬。」分別為民法第一千一百十四條第
    四款、第一千一百十五條第一項及第一千一百二十三條所規定。
五、經查，本件系爭申報受扶養親屬張淑華、張悅岑及張加旻等三人，於八十八年度
    係與渠等之父母及祖父母同戶設籍於嘉義縣中埔鄉瑞豐村瑞豐五十八號，並以其
    祖父張榮杉為家長，其他人均為家屬，為當事人所不爭執，此有全戶戶籍資料查
    詢清單附卷可稽，合先敘明。次查，民法第一千一百十五條第一項，乃係規定負
    扶養義務者有數人時，定履行義務之順序，其第五款係定家屬扶養家長之順序，
    蓋家長既應扶養家屬，則家長陷於窮困時，家屬亦應扶養家長，然家屬扶養家長
    係屬變例，故列為第五順序扶養義務人（參看陳棋炎先生等三人合著民法親屬新
    論增訂二版，頁四四三）；至家屬相互間，則除夫妻相互間、直系血親相互間、
    夫妻之一方，與他方之父母同居者，其相互間、兄弟姊妹相互間、家長家屬相互
    間之關係外，自不負扶養之義務（參看最高法院二十七年度上字一四一二號判例
    ）；本件原告雖於準備程序期日主張其與系爭受扶養親屬張淑華等三人在同一戶
    籍，是以永久共同生活為目的之家屬關係，依民法第一千一百十五條第一項第五
    款規定，家屬相互間也可以扶養云云，惟揆諸上開說明，民法一千一百十五條第
    一項第五款乃係規定家屬對家長履行扶養義務之順序，非謂家屬相互間負扶養義
    務，原告之主張，自無足為採。又依司法院釋字第四一五號解釋理由書第二段：
    「所得稅法第十七條第一項第一款第四目規定：納稅義務人其他親屬或家屬，合
    於民法第一千一百十四條第四款及第一千一百二十三條第三項之規定，未滿二十
    歲或滿六十歲以上無謀生能力，確係受納稅義務人扶養者，得於申報所得稅時按
    受扶養之人數減除免稅額，明示此項免稅額之享有，無論受扶養者為其他親屬或
    家屬，除確係受納稅義務人扶養外，尚須符合民法第一千一百十四條第四款及第
    一千一百二十三條第三項之規定，即以具備家長家屬關係為要件」。職是，依首
    揭法律規定及前開說明，縱本件原告與張淑華等三人家屬相互間確有扶養及受扶
    養之關係，亦不符所得稅法第十七條第一項第一款第四目規定之家長家屬關係。
    從而，原告之主張，洵不足採，被告所為予以剔除張淑華等三人免稅額二一六、
    ０００元之處分，核無不合。訴願決定予以維持，亦無違誤，原告之訴為無理由
    ，應予駁回，並不經言詞辯論程序。另本件事證已臻明確，其餘攻擊防禦方法與
    判決結果不生影響，爰不以贅述。
據上論結，本件原告之訴為無理由，爰依行政訴訟法第二百三十三條第一項、第二百
三十六條、第一百九十五條第一項後段、第九十八條第三項前段，判決如主文。
中　　　華　　　民　　　國    九十一　　年　  　六　　　月　　　五　　　日
                              高雄高等行政法院第三庭
                                          法      官  林石猛
右為正本係照原本作成。
如不服本判決，應於送達後二十日內，向本院提出上訴狀並表明上訴理由，如於本判
決宣示後送達前提起上訴者，應於判決送達後二十日內補提上訴理由書（須按他造當
事人人數附繕本）。
提起上訴應預繳送達用雙掛號郵票七份（每份三十四元）。
中　　　華　　　民　　　國    九十一　　年　  　六　　　月　　　五　　　日
                                          法院書記官  洪美智
附註：
行政訴訟法第二百三十五條（第一項、第二項）：
對於適用簡易程序之裁判提起上訴或抗告，須經最高行政法院之許可。
前項許可，以訴訟事件所涉及之法律見解具有原則性者為限。
